【裁判字號】    89,易,510
【裁判日期】    890511
【裁判案由】    偽造文書
【裁判全文】
臺灣高雄地方法院刑事判決                          八十九年度易字第五一號
    公  訴  人  臺灣高雄地方法院檢察署檢察官
    被      告  丙○○
右列被告因偽造文書案件，經檢察官提起公訴（八十八年度偵字第二五一九二號），
本院判決如左：
    主  文
丙○○共同為他人處理事務，意圖為自己不法之利益，而為違背其任務之行為，致生
損害於本人之財產，處有期徒刑伍月。
    事  實
一、丙○○明知坐落於高雄縣美濃鎮○○段六三○地號土地，僅係乙○借用其名義登
    記為土地所有權人，非經乙○允許，不得任意處分。惟丙○○竟基於意圖為自己
    不法之利益及使公務員登載不實之犯意，先於民國八十七年四月二十九日，在高
    雄縣美濃地政事務所，以權狀遺失之不實事項為由，向該地政事務所聲請補發土
    地所有權狀，致使地政事務所人員因而登載丙○○係申請書狀補發登記、書狀補
    給、准予為登記等不實事項於職務上所作之公文書，並發給丙○○補發之土地所
    有權狀，足生損害於登記之正確性。丙○○再夥同知情之劉振烈（未經起訴），
    基於共同犯意之聯絡，於八十七年六月十日，持前開補發之土地所有權狀，至高
    雄縣美濃鎮農會（以下簡稱美濃鎮農會），以劉振烈之名義向該農會借款。並提
    示前開土地所有權狀，表示願以該土地為擔保，使該農會誤以為丙○○為真正所
    有權人，且有充分之擔保，同意借款予劉振烈，而為違背僅係受託為登記名義人
    之任務，所借款項則經丙○○之要求匯入丙○○於美濃鎮農會所開設之戶頭，屆
    期延欠借款不予返還，致生損害於乙○之財產。
二、案經乙○訴由臺灣高雄地方法院檢察署檢察官偵查起訴。
    理  由
一、訊據被告坦認僅係登記名義人並非土地之真正所有權人，並向地政事務所申請補
    發土地所有權狀之事實，惟矢口否認犯有何偽造文書及背信之犯行，辯稱：伊原
    不知道乙○將土地登記於伊的名下，係接到罰鍰通知後始知，申請補發土地所有
    權狀係因高雄縣政府開具罰鍰通知後，要求伊須附土地所有權狀，伊因並非真正
    所有權人，也不知該如何向乙○索取所有權狀，迫於無奈乃申請補發。向農會借
    款，係用來繳罰鍰云云。惟查：
（一）被告之犯行，業據告訴人乙○於偵查及審理中指訴歷歷，核與證人即美濃鎮農
    會承辦放款人員黃銘章於審理中證述：被告當時有提示土地所有權狀，伊並與
      丙○○一起去看土地，事後乃同意借款等語情節一致。被告顯將所申請之土地
      所有權狀用以借款一節，已堪認定。
（二）被告於登記之初即已知悉其僅係受託登記為土地所有人，並非真正權利人，業
      據證人甲○○於審理中證述：當時乙○沒有自耕農身份，所以伊即介紹丙○○
      給乙○認識，之後乙○就要伊不要管此事，為完成登記，伊有幫丙○○刻印鑑
      章，但土地登記不是伊辦理等語屬實，並有被告所提出之切結書一紙在卷足資
      佐證。再參以一般土地移轉登記，申請人須提出身份證明（土地登記規則第三
      十四條第四款參照），故為完成登記，被告亦須提出相當之證明，原非他人得
      任意冒其名義為登記，被告抗辯稱不知被登記為土地所有權人，顯違常情，不
      足採信。
（三）又高雄縣美濃鎮○○段六三○號土地因遭他人盜採砂石而致土地上有一深掘之
      大坑洞，案經高雄縣美濃鎮公所（以下簡稱美濃鎮公所）查報高雄縣政府，並
      由該鎮公所開具罰鍰通知予被告，此有處分通知單二紙、罰鍰裁決書一紙附卷
      可稽，惟主管機關從未要求被告提出土地所有權狀，亦據美濃鎮公所函一件在
      卷足憑，是被告所辯因係主管機關開單罰款時要求提土地證明云云，純屬子虛
      ，顯不足採。
（四）被告明知並非真正所有權人，仍偽以該土地所有權狀遺失為由，申請登記，業
      據被告於偵查及審理中即自承伊非真正權利人等語無訛，並有土地登記申請書
      一份在卷可據，參以該申請書之備註欄內註明「權利人親自到場辦理」等語，
      被告顯明知非真正權利人，仍意欲聲請補發土地所有權狀，其有使公務員登載
      不實之犯意，已至為明灼。
（五）又前開系爭土地上之大坑洞，事後由告訴人主動回填，與被告無涉，業據告訴
      人於審理中陳稱明確，罰鍰亦仍在續催繳納中，並未繳清，亦有前開美濃鎮公
      所函一件附卷可查，是被告所稱借款用以繳納罰鍰一節，亦屬偽詞，不足採信
      。
（六）被告於利用劉振烈之名義借得款項後，即匯入自己之帳戶，納為己有，事後亦
      遲不繳納欠款，為證人黃銘章於審理中證述屬實，是被告所為將使擔保之前開
      土地有遭拍賣抵償之可能，所為純係以違背任務之行為，而圖得不法之利益至
      明。
    綜據上述，被告所辯均不足採，此外復有美濃鎮地政事務所函一件、土地登記謄
    本一份、借款申請書一份、土地所有權狀一紙在卷足資佐證，本件事證明確，被
    告犯行堪以認定。
三、按受託為土地所有權登記名義人，原寓有不得任意處分，而保管他人財物之意，
    應屬為他人處理事務之原因，被告私下利用登記所有權人之名義聲請補發土地所
    有權狀，致公務員登載不實，發給土地所有權狀，供被告利用持以借款，致生損
    害於告訴人，核其所為，係犯刑法第二百十四條之明知為不實之事項，而使公務
    員登載於職務上所掌之公文書罪、刑法第三百四十二條之背信罪。公訴人就被告
    背信之行為，雖漏未起訴，惟因與已起訴之使公務員登載不實部分有牽連犯裁判
    上一罪之關係，為起訴效力所及，本院自應併予審判，附此敘明。被告利用劉振
    烈之名義向美濃鎮農會借款，以避免告訴人之察覺，被告與劉振烈間有犯意聯絡
    ，行為分擔，應依共同正犯論處。被告以不實之事項使公務員登載不實，自始即
    在圖利用補發之土地所有權狀，向農會借款取得不法之利益，是其所犯使公務員
    登載不實罪與背信罪間，有方法、結果之牽連關係，應從較重之背信罪處斷。爰
    審酌被告對所託事項失其信諾，且藉以圖得不法利益，犯後復百般矯詞以辯，毫
    無悔意等一切情狀，量處如主文所示之刑，以資懲儆。
四、又公務員因執行職務，知有犯罪嫌疑者，應為告發，刑事訴訟法第二百四十一條
    定有明文。經查本件被告利用劉振烈之名義向美濃鎮農會借款，經農會核准後，
    款項卻皆匯入被告在美濃鎮農會之戶頭，業據證人黃銘章於審理中證述明確，復
    有借款申請書一份在卷足稽，已如前述。足徵劉振烈對於該筆款項並非自己所借
    ，應知之甚稔，其有以自己名義掩護丙○○而參與犯行之故意至明。是堪認劉振
    烈亦涉嫌違反刑法第三百四十條第一項之罪嫌，爰另依法函請臺灣高雄地方法院
    檢察署偵辦，併此敘明。
據上論斷，應依刑事訴訟法第二百九十九條第一項前段，刑法第二十八條、第二百十
四條、第三百四十二條第一項、第五十五條，罰金罰鍰提高標準條例第一條前段，判
決如主文。
中      華      民      國    八十九    年      五      月     十一     日
                              臺灣高雄地方法院刑事第三庭
                                      法    官    古 振 暉
右正本證明與原本無異。
如不服本判決，應於判決送達後十日內，向本院提出上訴狀。
                                      書 記 官    吳 建 德
中    華    民國      八十九      年      五      月      十六      日
附錄本案論罪科刑法條全文：
刑法第二百十四條：明知為不實之事項，而使公務員登載於職務上所掌之公文書，足
                  以生損害於公眾或他人者，處三年以下有期徒刑、拘役或五百元
                  以下罰金。
刑法第三百四十二條第一項：為他人處理事務，意圖為自己或第三人不法之利益，或
                          損害本人之利益，而為違背其任務之行為，致生損害於
                          本人之財產或其他利益者，處五年以下有期徒刑、拘役
                          或科或併科一千元以下罰金。


司法院資訊處製作；財團法人民間司法改革基金會備份。
